【裁判字號】    98,上,186
【裁判日期】    980916
【裁判案由】    所有權移轉登記
【裁判全文】
臺灣高等法院臺中分院民事判決           98年度上字第186號
上  訴  人  甲○○
訴訟代理人  常照倫律師
複 代理 人  蘇若龍律師
被 上訴 人  乙○○
訴訟代理人  許哲嘉律師
複 代理 人  丙○○
上列當事人間所有權移轉登記事件，上訴人對於中華民國98年 4
月10日臺灣臺中地方法院97年度訴字第1980號第一審判決提起上
訴，本院於中華民國98年9月2日言詞辯論終結，判決如下：
    主  文
上訴駁回。
第二審訴訟費用由上訴人負擔。
     事實及理由
一、被上訴人主張：坐落台中縣大里市○○○段827地號 土地（
    下稱系爭土地）為上訴人所有，嗣兩造於民國（下同）82年
    8 月13日，簽立協議書（下稱系爭協議書），其中第二點載
    有：「甲○○先生願將將此筆土地拿出三分之二讓於甲○○
    、林火藍、乙○○由三人持分。」，依系爭協議書約定，上
    訴人即有將系爭土地應有部分2/3 讓與兩造及訴外人林火藍
    三人均分之義務，以之折算即每人應有應有部分2/9， 被上
    訴人及訴外人林火藍委請律師催告上訴人履行協議事項，為
    上訴人仍置之不理，爰依協議契約之法律關係請求上訴人履
    行上述協議，並求為命上訴人應將所有坐落台中縣大里市○
    ○○段827地號面積2667平方公尺土地應有部分2/9，辦理所
    有權移轉登記予被上訴人之判決。
二、上訴人則以：系爭協議書係遭被上訴人恐嚇脅迫所簽立的，
    系爭協議書主要為無償將上訴人自己之財產，讓與被上訴人
    及訴外人林火藍，該協議書應為贈與契約關係之性質，系爭
    土地應有部分尚未移轉予被上訴人，且系爭協議書並非「經
    公證之贈與」、「未履行道德上義務而為贈與」，上訴人自
    得依民法第408條第1項規定撤銷系爭贈與契約。縱認本件應
    適用修正前民法之規定，惟因本件贈與契約，尚未經上訴人
    為移轉系爭土地之登記，上訴人亦不願使「移轉登記」之不
    動產贈與停止條件成就，故依民法第758條、第99條 、修正
    前第407條規定， 系爭贈與契約亦無法律上效力，被上訴人
    之請求，實屬無據。再縱系爭協議書有效，惟系爭協議書第
    2 條約定：「右列土地甲○○先生願將此筆土地『拿出三分
    之二讓於甲○○、林火藍、乙○○三人持分』」，而被上訴
    人自行割裂系爭協議書之履行方法，請求上訴人將2/9 之持
    分移轉登記予被上訴人，亦顯違債之本旨，顯無理由。
三、原審為上訴人敗訴判決，上訴人不服提起上訴，並為上訴聲
    明：(一)原判決廢棄。(二)被上訴人在第一審之訴駁回。(三)如受
    不利判決，願供擔保，請准宣告免為執行。被上訴人則答辯
    聲明：駁回上訴。
四、兩造就下列事實不爭執，堪信為真，並得採為判決基礎：
(一)、坐落台中縣大里市○○○段827地號土地為上訴人所有。
(二)、兩造於82年8月13日，簽立被上訴人所提原證二協議書（系
    爭協議書），系爭協議書第2條記載：「右列土地（按即系
    爭土地）甲○○先生願將此筆土地拿出三分之二讓於甲○○
    、林火藍、乙○○由三人持分」。
(三)、坐落於台中縣大里市○○○段978號土地於48年2月5日移轉
    登記為被上訴人名義，於55年1月14日，以53年7月30日之買
    賣為原因移轉登記予訴外人劉瑞煌。
五、至於被上訴人主張兩造於82年 8月13日簽立系爭協議書，依
    協議書第2條 約定：「甲○○先生願將此筆土地拿出三分之
    二讓於甲○○、林火藍、乙○○由三人持分。」，上訴人應
    將系爭土地應有部分2/3 讓與兩造及訴外人林火藍三人均分
    之義務，以之折算，即每人應有應有部分各為2/9 ，被上訴
    人於事後委請律師催告上訴人履行，上訴人置之不理，被上
    訴人自得請求上訴人將系爭土地應有部分2/9 移轉登記為被
    上訴人所有等語，則上訴人否認，並以前詞抗辯，是本件爭
    點為：(一)上訴人是否受脅迫而簽訂系爭協議書？(二)系爭協議
    書之性質為何？(三)系爭協議書若贈與契約性質，上訴人是否
    得拒絕履行給付義務？經查：
(一)、按當事人主張有利於己之事實者，就其事實有舉證之責任，
    民事訴訟法第277條 前段定有明文。系爭協議書為兩造所簽
    之事實，既為上訴人所不爭，是上訴人抗辯其係遭脅迫而簽
    署系爭協議書等語，自應就其係被脅迫而簽系爭協議書之事
    實，應負舉證責任。按上訴人抗辯系爭協議書為其受脅迫而
    簽署一節，係以證人戊○○之證詞為據，經查：
  (1)證人即與兩造為堂兄弟之戊○○在原審固附和上訴人之主張
    而證稱：「（提示原證二協議書，上面的簽名是不是你所簽
    立的？）證人戊○○答：是的，這是我的簽名，我是被乙○
    ○、林能志恐嚇脅迫才簽立的，我當天之所以會到現場，是
    因為乙○○邀我去泡茶，我到了現場以後才發現我被騙去了
    ，因為現場吵吵鬧鬧，．．．」、「（被上訴人訴訟代理人
    問：甲○○都沒有欠林木藍、乙○○的錢，為何協議書上面
    要把土地分給林火藍、乙○○？）證人戊○○答：這是被恐
    嚇、威脅的，（法官問如何恐嚇威脅）因為他們在現場有拿
    刀子砍殺甲○○的太太，（法官問有沒有報警）沒有報警，
    因為甲○○心軟，所以沒有去報警。」、「被上訴人訴訟代
    理人問（你有沒有去報警？）證人戊○○答：沒有，既然甲
    ○○都不去報警，我為何要多管閒事。」、「（當時拿刀要
    殺甲○○的太太的人是誰？）證人戊○○答：乙○○，後來
    清明掃墓的時候乙○○要拿刀砍殺甲○○。」等語（見原審
    卷第75頁反面、第76頁正反面）。
  (2)惟查，系爭協議書係林火藍之第二個兒子丁○○（上訴人為
    其大伯、被上訴人為其叔叔）所書寫等情，業經丁○○在原
    審證稱明確，核與證人戊○○在原審證稱系爭協議書係林火
    籃第二個兒子所寫等語相符（見原審卷第50頁反面、第75頁
    反面。證人戊○○雖先證稱當時現場沒有丁○○等語，惟嗣
    則改稱系爭協議書係由林火藍第二個兒子所寫，因其在寫協
    議書時是第一次看到林火藍的兒子，故在原審開庭時認不出
    來是否丁○○等語），堪信為真。再查，證人丁○○在原審
    證稱：「原證二協議書是我寫的，當時在場除了上訴人及被
    上訴人外還有我父親林火藍，還有兩位堂伯父，剛開始在寫
    之前，我父親有與被上訴人再談我大伯就是上訴人，把我父
    親與被上訴人的土地賣掉，談到說我大伯把現有的土地分配
    還給我父親及被上訴人，去之前我並不知道是什麼事情，他
    們談好以後就請我寫這份協議書，協議書裡面寫的土地就是
    我大伯說要分配還給我父親及被上訴人的土地，當時被上訴
    人、及我父親三人都在場而且知道這件事情，當時我大伯都
    在家裡面幫忙我祖父，先把土地拿出一半分配給我大伯，再
    將剩下的二分之一分給三個人，上述所講的實際比例是不是
    二分之一，我不太記得，要以協議書為準，但是我記得的就
    是土地要先將一部分的比例給我大伯，剩下的再給三個人去
    分。他們三個人之間前的部分我不清楚，我只知道分地之前
    他們有談到我大伯將我父親及被上訴人的地賣掉的事情。」
    等語（見原審卷第51頁反面），及證人戊○○上開證詞，足
    認兩造及林火藍簽訂系爭協議書時，除兩造及林火藍外，尚
    有證人丁○○之二位堂伯父、上訴人之妻在場，再系爭協議
    書係在上訴人家中簽訂一節，業經被上訴人在本院陳述在卷
    ，上訴人未為否認（見本院卷第47頁反面），若被上訴人欲
    對上訴人或其妻施以脅迫，被上訴人豈會選擇在上訴人家中
    為之，並邀證人戊○○到場參與，而其他在場之人豈會任由
    被上訴人為之，而不加以制止，事後亦未報警處理，且上訴
    人自82年8月13日簽訂系爭協議書後迄今十餘年期間，均亦
    未為撤銷其意思表示之理，是上訴人辯稱係遭脅迫始簽署系
    爭協議書等語，顯違常情。末查，本院審酌兩造及林火藍在
    系爭協議書第3條 約定：「各所有人之土地稅金，由各所有
    人負擔」、第4條 約定：「協議書訂定前所提出之貸款、債
    務，由貸款人自行負擔。協議書訂定後之貸款，須經右列三
    人（按指兩造及林火藍）同意」、第5條 約定：「現有林炳
    鎮（按即上訴人之子，見原審卷第92頁戶籍謄本）先生所持
    有坐落台中縣大里鄉○○村○鄰○○路501巷10號為所有權人
    權限，不得再提出持分要求。」等語，有系爭協議書影本在
    原審卷為佐（見原審卷第9頁） ，若上訴人係於遭被上訴人
    恐嚇、脅迫情形下簽訂系爭協議書，兩造豈有可能在系爭協
    議書上就稅金、貸款之負擔等加以約定，又豈有可能在第 5
    條明定台中縣大里鄉○○村○鄰○○路501巷10號建物權限屬
    於上訴人之子林炳鎮所有，並限制被上訴人對該建物提出要
    求等不利於被上訴人等語，本院審酌證人丁○○上開證詞，
    認系爭協議書係因兩造、林火藍為解決家產爭議所為之協議
    ，是證人戊○○上開關於上訴人係遭被上訴人脅迫始簽署系
    爭協議書等語，顯係附和迴護上訴人之詞，不足採信。此外
    ，上訴人既未能另舉他證證明其有遭脅迫之事實，是上訴人
    抗辯其係遭脅迫，在非自由意志下簽署系爭協議書等語，即
    無可採。縱退步言，上訴人主張係遭脅迫等情不虛，惟上訴
    人簽署上開協議書迄今已逾10年，依民法第93條規定亦不得
    再請求撤銷，是其表示撤銷，同屬無據，附此明。
(二)、被上訴人主張兩造係因上訴人以大哥之身份，分別於51年及
    53年間將林火藍名下之土地、及被上訴人名下坐落於台中縣
    大里市○○○段地978號 土地出售他人，並取走買賣價金。
    經林火藍、被上訴人多年來持續要求上訴人償還該買賣價金
    後，三方乃於82年 8月13日書立系爭協議書，以上訴人移轉
    其名下之系爭土地所有權之持份，作為抵償價金之條件，系
    爭協議書並非贈與契約等語，上訴人則辯稱系爭協議書係上
    訴人單純之贈與，兩造間並無其他糾葛等語。經查：
  (1)坐落台中縣大里市○○○段地978號 土地，重劃前為台中縣
    大里市○○○段地435之3號土地，原登記為被上訴人名義，
    於53年7月30日以買賣為原因（原因發生日55年1月14日）移
    轉登記所有權予訴外人劉瑞煌等情，有新舊土地登記簿謄本
    在原審卷為佐（見原審卷第35、33頁），被上訴人主張其所
    有坐落於台中縣大里市○○○段地978號土地 ，於55年間遭
    人出賣，應屬可信。
  (2)再被上訴人主張其所有前開第978號 土地遭上訴人出賣，買
    賣價金為上訴人取用等情，業經證人戊○○在原審證稱：「
    ．．．乙○○跟林火藍要協議書上面的這塊地，那塊地事實
    上都是甲○○自己賺錢買來的，並不是他父親留下來的地，
    ．．．甲○○的父親跟我父親在日據時代就向地主租同一塊
    地來耕作，．．．甲○○的父親後來生病無法耕作．．．，
    系爭土地是三七五減租拿到補償金，甲○○自己再向鄰居借
    錢合資把土地買下來分給他們三兄弟．．．（法官問為何協
    議書上面寫系爭土地要分給乙○○、林火藍）因為乙○○、
    林火藍的土地都賣去還債務了，甲○○的母親住院治療後來
    往生，這些債務就是他母親住院治療及喪葬費用。」、「．
    ．，乙○○的土地是因為他們的母親住院往生，他們母親的
    喪葬費醫藥費都是甲○○先去借錢來的，所以甲○○的父親
    就先把乙○○的土地賣掉還債務。」、「被上訴人訴訟代理
    人問（你剛剛說乙○○的土地被賣掉是因為甲○○去借錢來
    支出喪葬費及住院費用，這你如何知道？）證人戊○○答：
    我們住在一起，我自己看到我知道。」、「被上訴人訴訟代
    理人問（他們母親住院往生的費用，就你剛剛所述，喪葬費
    用住院的費用都是賣乙○○、林火藍的土地去支付，醫藥費
    、喪葬費用，為何甲○○沒有支出？）證人戊○○答：林火
    藍去當學徒，三年沒有工資，加上後來要開店買材料，需要
    資金，後來都沒有賺錢，生活費以及租金就回來跟甲○○週
    轉，後來甲○○就把乙○○、林火藍的土地賣掉．．．賣土
    地是因為當時負債累累欠人醫藥費喪葬費用，不然的話沒有
    錢。」等語（見原審卷第74頁反面、第75頁），足證被上訴
    人主張上訴人將其所有上開土地出售並取走出售款等語為真
    。證人戊○○雖證稱：上訴人取得價款後將之處分，係因清
    償兩造之醫藥費及殯葬費等語（見原審卷第74頁反面），惟
    兩造母親醫藥費、殯葬費應如何分擔，核屬兩造及其他兄弟
    應協商處理範疇，並非一定要以出售被上訴人名下土地之方
    式為之，縱或須出售被上訴人土地始能清償，亦應事先徵得
    被上訴人同意為之，上訴人既未經被上訴人同意而出售上開
    土地並取走出售款，事後亦未將如何以出售土地款清償母親
    之醫藥費、殯葬費之詳細情形等告知被上訴人，自不能因之
    即認上訴人處分被上訴人名下之上開土地有正當理由，被上
    訴人不得請求上訴人賠償其所受之損害，是證人戊○○此部
    分證詞，並不影響本件事實之認定，核予明。
  (3)按稱和解者，謂當事人約定，互相讓步，以終止爭執或防止
    爭執發生之契約，民法第736條 定有明文。本件被上訴人主
    張上訴人於55年間未經其同意而處分其所有上開978號 土地
    並取走價金，上訴人則認為出售上開土地係為清償兩造母親
    醫藥費及殯葬費，既如前述，兩造對於上開出售土地行為及
    出售款如何使用既有爭執，因而於82年 8月13日簽訂系爭協
    議書，其真意應係就上訴人未經被上訴人同意處分上開 978
    地號土地取走出售款，應如何補償被上訴人一事所為之協商
    及和解，參以系爭協議書之內容，不僅約定上訴人應將系爭
    土地應有部分移轉登記予被上訴人，亦同時限制被上訴人不
    得就上開台中縣大里鄉○○村○鄰○○路501巷10號建物之所
    有權為要求等情，足認系爭協議書係兩造就上訴人應如何補
    償被上訴人事宜互相讓步，以終止爭執，為和解契約，而非
    無償之贈與契約性質。上訴人抗辯系爭協議書係上訴人贈與
    被上訴人土地持分之贈與契約，其得撤銷贈與，自無可採。
  (4)再按和解有使當事人所拋棄之權利消滅及使當事人取得和解
    契約所訂明權利之效力，民法第737條 定有明文。經查，系
    爭協議書既屬和解契約之性質，是上訴人自有依協議書第 2
    條約定：「甲○○先生願將將此筆土地（台中縣大里市○○
    ○段827地 號土地）拿出三分之二讓於甲○○、林火藍、乙
    ○○由三人持分。」約定，將系爭台中縣大里市○○○段82
    7 地號土地應有部分2/3 提供予兩造及訴外人林火藍三人均
    分之義務，以此折算，則兩造及林火藍每人應有應有部分為
    2/9，是被上訴人依系爭協議書第2條約定，自已取得請求上
    訴人將台中縣大里市○○○段827地號土地所有權2/9移轉登
    記予被上訴人之權利。上訴人抗辯被上訴人請求上訴人移轉
    系爭土地所有權應有部分2/9，核與系爭協議書第2條約定應
    有部分比例不同，不應准許等語。惟系爭協議書第2條 既未
    明文記載上訴人提出之2/3 應有部分應由兩造及林火藍保持
    共有，被上訴人因而依比例請求上訴人移轉應有部分比例，
    核不無當，上訴人抗辯，並無可採。
六、綜上所述，被上訴人依系爭協議書第2條 約定，取得請求上
    訴人將台中縣大里市○○○段827地號土地所有權2/9移轉登
    記予被上訴人之權利，則被上訴人基於系爭協議書之約定，
    請求上訴人應將所有坐落台中縣大里市○○○段827地號（
    面積2667平方公尺）土地應有部分2/9 ，辦理所有權移轉登
    記予被上訴人，為有理由，應予准許。原審因而為上訴人敗
    訴判決，核無不當。上訴論旨指摘原判決不當，求予廢棄改
    判，為無理由，應予駁回。
七、本件事證已臻明確，兩造其餘攻擊防禦方法及舉證，經審酌
    後認對本院判決結果不生影響，毋庸一一論述，併予敘明。
據上論結，本件上訴為無理由，依民事訴訟法第449條第1項、第
78條，判決如主文。
中    華    民    國    98    年    9     月    16    日
                民事第六庭    審判長法  官  袁再興
                                    法  官  盧江陽
                                    法  官  陳賢慧
以上正本係照原本作成。
如對本判決上訴，須於收受判決送達後20日內向本院提出上訴書
狀，其未表明上訴理由者，應於提出上訴後20日內向本院提出上
訴理由書（須按他造人數附具繕本）。
上訴時應提出委任律師為訴訟代理人之委任狀。具有民事訴訟法
第466條之1第1項但書或第2項之情形為訴訟代理人者，另應附具
律師及格證書及釋明委任人與受任人有該條項所定關係之釋明文
書影本。
                                    書記官  吳麗琴
中    華    民    國    98    年    9     月    17    日
                                                      Ｓ


司法院資訊處製作；財團法人民間司法改革基金會備份。
